【裁判字號】    90,上易,249
【裁判日期】    901220
【裁判案由】    勞動基準法
【裁判全文】
臺灣高等法院花蓮分院刑事判決                      九十年度上易字第二四九號
    上訴人即被告  甲○○
    選任 辯 護人  張靜
右上訴人即被告因違反勞動基準法案件，不服臺灣花蓮地方法院八十九年度易字第七
八二號中華民國九十年六月一日第一審判決（起訴案號：臺灣花蓮地方法院檢察署八
十九年度偵字第四五八、三０五六、三一二一號）提起上訴，本院判決如左：
    主  文
上訴駁回。
    事  實
一、甲○○係事業主毅燊實業股份有限公司（業已判決有罪確定）之負責人，為法人
    之代表人，自民國八十一年十一月間起僱用丙○○、丁○○二位勞工在毅燊實業
    股份有限公司從事勞動工作。嗣因該公司經營每下愈況，乃迄八十八年三月間關
    閉工廠，並於八十八年三月十八日終止其所僱用勞工丙○○、丁○○之勞動契約
    ，本應依勞動基準法第十七條規定發給勞工資遣費，詎其代表毅燊實業股份有限
    公司執行業務，於終止前開二位勞工之勞動契約時，竟未按規定核發勞工資遣費
    ，嗣並經丙○○、丁○○申請花蓮縣政府調解不成立。
二、案經花蓮縣政府移送台灣花蓮地方法院檢察署檢察官偵查起訴。
        理  由
一、訊據上訴人即被告甲○○對於未發給勞工丙○○、丁○○資遣費之事實固坦承不
    諱，惟矢口否認有何違反勞動基準法之情形，辯稱：目前毅燊實業股份有限公司
    資產已被債權人查封，伊實在付不出資遣費，然公司尚有乙筆勞工退休準備金，
    需要前任董事長乙○○之印鑑章才能領出來充作資遣費發放，因公司工廠登記證
    及營利事業登記證尚登記乙○○名義，由於變更此二證須更新設備，公司已無財
    力支應，故無法變更上開二證之登記；‧‧‧且伊本無不給員工資遣費之意思，
    純係縣政府之處理不專業，致使該筆退休準備金無法順利取得，因此責任不應由
    其擔負等語。惟查：
  (一)丙○○、丁○○二人確為前開公司員工，有公司基本資料查詢表、台北市政府營
    利事業登記證、勞工保險卡、花蓮縣政府移送書、處理勞資爭議協調會議紀錄、
    毅燊實業股份有限公司變更登記事項卡影本各乙份附卷可稽，並經被告供明無訛
    。
  (二)而依勞工退休準備金提撥及管理辦法第八條規定，事業單位歇業時，其已提撥之
    勞工退休準備金，除支付勞工退休金外，得作為勞工資遣費，至於所謂「歇業」
    ，係指停工一年以上者視同歇業，事業單位之歇業，並非僅以有無辦理註銷營業
    登記為要件，其是否確已終止營業，可由事業單位所在地主管機關查明事實認定
    之，有行政院勞工委員會八十九年四月十日台八十九勞動三字第○○一二五二一
    號函在卷可稽。根據被告於原審審理時自承：「當時公司停工已經二、三年以上
    」等語（見原審卷第五十二頁），足認該公司已可視為歇業，是其已提撥之勞工
    退休準備金，除支付勞工退休金外，並得作為勞工資遣費，殆無庸疑。
  (三)次按勞工退休準備金，應以各該事業單位勞工退休準備金監督委員會名義專戶存
    儲於指定之金融機構，支用時，應經勞工退休準備金監督委員會查核後，由雇主
    會同勞工退休準備金監督委員會主任委員及副主任委員簽署為之。事業單位歇業
    ，雇主、「勞工退休準備金監督委員會」主任或副主任委員行蹤不明或其他原因
    未能簽署時，經當地主管機關查明屬實，由「勞工退休準備金監督委員會」三分
    之二委員簽署支用，勞工退休準備金提撥及管理辦法第六條第一項、第二項定有
    明文。而查當時該公司之「勞工退休準備金監督委員會」共有六名委員，主任委
  員為乙○○，副主任委員為黃凱倫，另有委員伍進明、簡金章、卓秀美、林書仰
    等六人，此有該公司勞工退休準備金監督委員會委員名冊乙份在卷足憑，縱被告
    與乙○○因公司財務移交不清，彼此交惡致互有訴訟，被告仍可設法取得乙○○
    以外之其餘三分之二委員之簽署，提出申請認定歇業及簽署支用，以便核發資遣
    費與丙○○與丁○○二人，非不可行。
  (四)另被告亦自承本件係為領得該筆勞工退休準備金，始由其建請當時仍在職之二位
    勞工提出告訴等情，則被告在公司經營每下愈況，且已處於停工狀態，又尚未有
    該筆勞工退休準備金可為挹注之情形下，豈有可能主動付出勞工資遣費，此觀該
    公司前已離職之多數員工泰半均屬久待不耐而自動辭職離開者即明，而該僅剩之
    二位勞工當極明瞭在未能配合被告作為之情形下，勢必無法領得任何資遣費，因
    而無奈加以配合，怎可謂被告初始即有支付勞工資遣費之誠意，又如何能謂被告
    已盡力為防止之行為，而符合勞動基準法第八十一條第一項但書之規定。是被告
    所辯無非卸責之詞，尚不足採，本件事證明確，其犯行洵堪認定，應予依法論科
    。
二、按勞動基準法第二條第二款明定該法所稱雇主，謂僱用勞工之事業主或事業經營
    之負責人，被告既係事業主毅燊實業股份有限公司之負責人，核其所為係違反勞
    動基準法第十七條之規定，應依同法第七十八條之規定處斷。原審因依上開法律
    規定，並審酌被告尚無前科，素行堪稱良好，及其犯罪之動機、目的、所生損害
    、犯罪後態度等一切情狀，量處罰金五千元並諭知易服勞役之折算標準，認事用
    法並無不當。被告上訴猶稱自己無辜，指摘原判決不當，求予撤銷改判，並無理
    由，應予駁回。
據上論斷，應依刑事訴訟法第三百六十八條，判決如主文。
本案經檢察官邱雲昌到庭執行職務。
中      華      民      國    九  十    年    十  二    月    二  十    日
                                  審判長法官  吳  鴻  章
                                        法官  林  慶  煙
                                        法官  張  健  河
右正本證明與原本無異。
本件不得上訴。
                                      書記官  鄧  瑞  雲
中      華      民      國    九  十    年    十  二    月    二  十    日


司法院資訊處製作；財團法人民間司法改革基金會備份。
